---
title: "Herpetofauna del Caribe Colombiano — Análisis Exploratorio"
subtitle: "Taller Semana 3 · Curso 20953"
author: "Juan Enrique Guerrero Guerrero"
date: "2027-05-18"
format:
  html:
    toc: true
    toc-depth: 3
    code-fold: false
    theme: cosmo
lang: es
---

## Introducción

Este documento explora un conjunto de **60 registros de herpetofauna** —reptiles y anfibios— recolectados durante el año *2023* en el Caribe colombiano, principalmente en los departamentos de Atlántico, Magdalena y Córdoba. Los datos provienen del archivo `herpetofauna_caribe_listo.csv` (Curso 20953) y reúnen observaciones de **31 especies** distribuidas en distintos ecosistemas de la región, desde bosques secos tropicales hasta manglares, ciénagas y zonas urbanas. Cada fila corresponde a un avistamiento o captura, con información taxonómica, geográfica y morfométrica del individuo registrado.

Para este análisis exploratorio se examinarán, entre otras, las siguientes variables:

- `ecosistema`: tipo de hábitat donde se hizo el registro.
- `clase`: grupo taxonómico (*Reptilia* o *Amphibia*).
- `longitud_svl_mm`: longitud hocico-cloaca (SVL) en milímetros, una medida morfométrica estándar.
- `peso_g`: peso corporal del individuo en gramos.
- `estado_uicn`: categoría de amenaza según la UICN (LC, NT, VU, EN, CR).

El objetivo es describir la composición de la muestra y visualizar dos patrones básicos: **cómo se reparten los registros entre ecosistemas** y **cómo difiere el tamaño corporal entre reptiles y anfibios**.

## Carga y exploración del dataset

```{r}
#| label: cargar-datos
herp <- read.csv("datos/herpetofauna_caribe_listo.csv")

# Dimensiones: número de filas y columnas
dim(herp)

# Primeros registros
head(herp)

# Estructura de las variables
str(herp)
```

El dataset tiene **60 filas y 21 columnas**. Al inspeccionar la estructura con `str()` se observa una mezcla de variables de texto (`especie`, `nombre_comun`, `clase`, `ecosistema`, `estado_uicn`) y variables numéricas (`latitud`, `longitud`, `num_individuos`, `longitud_svl_mm`, `peso_g`). Las columnas `sexo` y `observaciones` contienen numerosos valores faltantes (`NA`), lo cual es habitual en registros de campo donde no siempre es posible determinar el sexo o anotar observaciones. La muestra está dominada por reptiles (44 registros) frente a anfibios (16), y la mayoría de las especies se clasifican como *preocupación menor* (`LC`) en la UICN.

## Gráfico 1: Registros por ecosistema

```{r}
#| label: grafico-ecosistema
#| fig-cap: "Figura 1. Número de registros de herpetofauna por tipo de ecosistema en el Caribe colombiano (n = 60). Fuente: herpetofauna_caribe_listo.csv, Curso 20953, registros de 2023."
#| fig-width: 8
#| fig-height: 5

# Conteo de registros por ecosistema, ordenado de mayor a menor
conteo_eco <- sort(table(herp$ecosistema), decreasing = FALSE)

# Margen izquierdo amplio para que quepan los nombres de los ecosistemas
par(mar = c(5, 10, 4, 2))

barplot(conteo_eco,
        horiz  = TRUE,
        las    = 1,
        col    = "seagreen",
        border = "white",
        xlab   = "Número de registros",
        main   = "Registros de herpetofauna por ecosistema")
```

El **bosque seco tropical** concentra la mayor cantidad de registros (20, un tercio de la muestra), seguido por el **humedal** (13). Si se agrupan los ambientes acuáticos y costeros (humedal, ciénaga, manglar y área costera) suman 27 registros, lo que refleja la fuerte asociación de la herpetofauna del Caribe con cuerpos de agua. Los ecosistemas menos representados —*bosque ripario* (1) y *área costera* (3)— probablemente reflejan un menor esfuerzo de muestreo más que una baja diversidad real, algo que conviene tener en cuenta al interpretar el gráfico.

## Gráfico 2: Longitud corporal (SVL) por clase

```{r}
#| label: grafico-morfometria
#| fig-cap: "Figura 2. Distribución de la longitud hocico-cloaca (SVL, en mm) según la clase taxonómica (Reptilia vs. Amphibia). Fuente: herpetofauna_caribe_listo.csv, Curso 20953, registros de 2023."
#| fig-width: 7
#| fig-height: 5

boxplot(longitud_svl_mm ~ clase,
        data = herp,
        col  = c("#56B4E9", "#E69F00"),
        xlab = "Clase taxonómica",
        ylab = "Longitud hocico-cloaca (mm)",
        main = "Longitud corporal (SVL) según clase")
```

Los **reptiles** presentan una longitud corporal muy superior y mucho más variable que los **anfibios**: su SVL mediano ronda los cientos de milímetros y alcanza valores extremos por encima de los 1800 mm, correspondientes a *crocodílidos* como la babilla (*Caiman crocodilus*), que aparecen como valores atípicos en el extremo superior. Los anfibios, en cambio, se concentran en un rango estrecho (aproximadamente 25–112 mm), coherente con el tamaño típico de ranas y sapos. Este contraste ilustra la enorme disparidad de tallas dentro de la herpetofauna y explica por qué, al analizar tamaño corporal, conviene separar por clase en lugar de tratar todos los registros en conjunto.

## Consideraciones del análisis

::: callout-note
El conteo por ecosistema se calculó con `table()` sobre la variable `ecosistema` tal como viene codificada en el archivo original. Las categorías no se agruparon ni se homogeneizaron, de modo que "Humedal", "Ciénaga" y "Manglar" se contabilizan por separado aunque ecológicamente estén relacionadas.
:::

::: callout-warning
La muestra no está balanceada: hay muchos más reptiles (44) que anfibios (16) y el esfuerzo de muestreo difiere entre ecosistemas (el bosque ripario tiene un solo registro). Por lo tanto, las comparaciones deben leerse como **descriptivas** de esta muestra concreta y no como estimaciones de la abundancia o diversidad reales en el Caribe colombiano.
:::

::: callout-tip
Para análisis futuros sería útil incorporar el esfuerzo de muestreo (número de salidas o de trampas por ecosistema) para calcular tasas comparables, aplicar una transformación logarítmica al SVL y al peso para manejar los valores extremos de los crocodílidos, e incluir más registros de anfibios para equilibrar la muestra.
:::

## Reflexiones

Un documento Quarto ofrece una ventaja clara frente a un script `.R` simple para comunicar resultados biológicos: integra en un mismo archivo el texto narrativo, el código y sus salidas (tablas y gráficos), de modo que el lector ve tanto la interpretación como el código exacto que la generó. Esto convierte al informe en un producto reproducible y autoexplicativo; un script `.R`, en cambio, produce resultados que hay que ejecutar aparte y documentar por separado, con el riesgo de que el texto y las figuras queden desincronizados respecto al código.

Si se actualizaran los datos añadiendo registros de 2024, reproducir el análisis sería sencillo precisamente por estar en un repositorio reproducible. Bastaría con reemplazar —o ampliar— el archivo `herpetofauna_caribe_listo.csv` dentro de la carpeta `datos/`, manteniendo los mismos nombres de columnas, y volver a pulsar **Render**. Como el documento carga los datos desde una ruta relativa y todos los cálculos y gráficos se generan a partir de ese archivo, el HTML se regeneraría automáticamente con las cifras y figuras actualizadas, sin tener que modificar el código.

Que un repositorio sea **público** en GitHub significa que cualquier persona puede ver, descargar y clonar su contenido código, datos y documento renderizado sin necesidad de permisos especiales. Para la ciencia abierta esto es fundamental: permite que otros verifiquen los resultados, reutilicen los datos y el código, detecten errores y construyan sobre el trabajo previo. En este caso, hace posible que el docente y cualquier interesado revise no solo las conclusiones, sino el proceso completo que llevó a ellas, fortaleciendo la transparencia y la confianza en el análisis.
